---
title: "Analyse des Parcours Patients"
subtitle: "Clustering des trajectoires de soins post-hospitalisation cardiaque"
author: ""
date: today
format:
  html:
    theme: cosmo
    toc: true
    toc-depth: 3
    toc-title: "Sommaire"
    toc-location: left
    number-sections: true
    code-fold: true
    code-tools: true
    code-summary: "Voir le code"
    fig-align: center
    fig-width: 10
    fig-height: 6
    embed-resources: true
    css: styles.css
execute:
  warning: false
  message: false
  echo: true
---

```{r}
#| label: setup
#| include: false

library(tidyverse)
library(lubridate)
library(readxl)
library(TraMineR)
library(umap)
library(plotly)
library(cluster)
library(WeightedCluster)
library(fpc)
library(knitr)
library(kableExtra)
```

# Chargement et préparation des données

## Importation

```{r}
#| label: chargement

df <- suppressWarnings(
  read_excel("data/tous_les_parcours_patients.xlsx")
) %>%
  mutate(
    date_debut = as.Date(if_else(TYPE == "Hospitalisation", HOS_EXE_SOI_DTD, EXE_SOI_DTD)),
    date_fin   = as.Date(if_else(TYPE == "Hospitalisation", HOS_EXE_SOI_DTF, EXE_SOI_DTF))
  )
```

## Codage des états

Chaque acte de soin est associé à un état selon la hiérarchie suivante :
`H1` (hospit. cardiaque) > `H2` (hospit. autre) > `T` (téléconsultation) > `M` (médecin généraliste) > `I` (infirmier) > `P` (paramédical) > `PH` (pharmacie) > `L` (laboratoire) > `S` (spécialiste).

```{r}
#| label: codage-etats

df <- df %>%
  mutate(etat = case_when(
    TYPE == "Hospitalisation" & str_starts(as.character(GRG_GHM), "05") ~ "H1",
    TYPE == "Hospitalisation"                                            ~ "H2",
    PRS_NAT_REF %in% c(1192, 1191, 1086)                                ~ "T",
    PRS_NAT_REF == 1110                                                  ~ "M",
    PSE_ACT_NAT == 24                                                    ~ "I",
    PSE_ACT_NAT %in% c(26, 21)                                          ~ "P",
    PSE_ACT_NAT == 50                                                    ~ "PH",
    PSE_ACT_NAT == 30                                                    ~ "L",
    PSE_SPE_COD %in% c(22, 23, 12, 15, 33)                             ~ "S",
    TRUE                                                                 ~ NA_character_
  )) %>%
  filter(!is.na(etat))
```

## Construction des trajectoires hebdomadaires

L'origine temporelle est fixée à la date de la **première hospitalisation cardiaque (H1)**.
Le suivi couvre les **52 semaines** suivantes (S0–S51).

```{r}
#| label: trajectoires

# Origine = 1ère hospitalisation cardiaque
df <- df %>%
  group_by(NUM_ENQ) %>%
  filter(any(etat == "H1")) %>%
  mutate(date_origine = min(date_debut[etat == "H1"], na.rm = TRUE)) %>%
  ungroup() %>%
  mutate(semaine = as.integer(floor(as.numeric(date_debut - date_origine) / 7))) %>%
  filter(between(semaine, 0, 51))

# Combinaison des états intra-semaine
combiner_etats <- function(etats) {
  etats <- sort(unique(etats))
  if ("H1" %in% etats) return(paste(c("H1", setdiff(etats, "H1")), collapse = "+"))
  if ("H2" %in% etats) return(paste(c("H2", setdiff(etats, "H2")), collapse = "+"))
  paste(etats, collapse = "+")
}

df_semaine <- df %>%
  group_by(NUM_ENQ, semaine) %>%
  summarise(etat_semaine = combiner_etats(etat), .groups = "drop")
```

## Gestion de la fin de suivi

L'état `F` (fin de suivi) est attribué à partir de la semaine de décès ou de sortie du patient, jusqu'à S51. Les semaines sans acte sont codées `R` (repos / aucun acte enregistré).

```{r}
#| label: fin-suivi

DATE_FIN_SUIVI <- as.Date("2025-01-01")

fin_suivi <- df %>%
  select(NUM_ENQ, date_origine, date_debut, BEN_DCD_DTE) %>%
  group_by(NUM_ENQ) %>%
  summarise(
    date_origine   = first(date_origine),
    derniere_date  = max(date_debut, na.rm = TRUE),
    date_dcd       = {
      d <- as.Date(first(na.omit(BEN_DCD_DTE)))
      if_else(!is.na(d) & d != as.Date("1599-12-31"), d, NA_Date_)
    },
    .groups = "drop"
  ) %>%
  mutate(
    date_fin_patient = if_else(!is.na(date_dcd), date_dcd, derniere_date),
    sem_fin = as.integer(floor(as.numeric(date_fin_patient - date_origine) / 7)) + 1L
  ) %>%
  filter(between(sem_fin, 0, 51), date_fin_patient < DATE_FIN_SUIVI)

rows_F <- fin_suivi %>%
  rowwise() %>%
  reframe(NUM_ENQ = NUM_ENQ, semaine = seq(sem_fin, 51L), etat_semaine = "F")

df_semaine <- df_semaine %>%
  anti_join(rows_F, by = c("NUM_ENQ", "semaine")) %>%
  bind_rows(rows_F) %>%
  arrange(NUM_ENQ, semaine)
```

## Format matriciel et population finale

```{r}
#| label: format-large

col_sem <- paste0("S", 0:51)

df_wide <- df_semaine %>%
  mutate(etat_semaine = if_else(semaine == 0, "H1", etat_semaine)) %>%
  pivot_wider(
    names_from   = semaine,
    names_prefix = "S",
    values_from  = etat_semaine,
    values_fn    = first
  ) %>%
  { for (col in col_sem) if (!col %in% names(.)) .[[col]] <- NA_character_; . } %>%
  select(NUM_ENQ, all_of(col_sem)) %>%
  mutate(across(all_of(col_sem), ~ replace_na(., "R"))) %>%
  mutate(S0 = "H1")

# Exclusion des patients sans aucun acte entre S1 et S51
indices_suivi <- apply(df_wide[, paste0("S", 1:51)], 1, function(x) {
  any(!(x %in% c("R", "F")))
})
df_wide <- df_wide[indices_suivi, ]

alphabet_states <- sort(unique(unlist(df_wide[col_sem])))
n_combinaisons  <- sum(str_detect(alphabet_states, "\\+"))
```

::: {.callout-note}
**Population incluse :** `r nrow(df_wide)` patients · **États distincts :** `r length(alphabet_states)` (dont `r n_combinaisons` combinaisons d'états)
:::

---

# Analyse de séquences (TraMineR)

## Construction de l'objet séquence et calcul des distances

La distance entre trajectoires est calculée par **Optimal Matching (OM)** avec des coûts de substitution estimés à partir des taux de transition observés (`TRATE`).

```{r}
#| label: sequences-om

seq.ic <- seqdef(
  data = df_wide,
  var  = col_sem
)

cost_trate      <- seqsubm(seq.ic, method = "TRATE")
distance.matrix <- seqdist(seq.ic, method = "OM", sm = cost_trate)
```

## Clustering hiérarchique (Ward)

```{r}
#| label: clustering
#| fig-cap: "Dendrogramme — classification hiérarchique (Ward.D2)"

ward.hclust <- hclust(as.dist(distance.matrix), method = "ward.D2")
plot(ward.hclust,
     labels = FALSE,
     xlab   = "Patients",
     ylab   = "Distance OM",
     main   = "Dendrogramme — Ward.D2",
     sub    = "")

k_final <- 3
abline(h = ward.hclust$height[length(ward.hclust$height) - k_final + 1],
       col = "firebrick", lty = 2, lwd = 1.5)
legend("topright", legend = paste0("Coupure k = ", k_final),
       col = "firebrick", lty = 2, bty = "n")

df_wide$cluster <- factor(
  cutree(ward.hclust, k_final),
  labels = paste("Cluster", 1:k_final)
)
```

---

# Qualité et stabilité du clustering

## Indices de qualité

```{r}
#| label: qualite-clustering

stats    <- wcClusterQuality(as.dist(distance.matrix), df_wide$cluster)
df_stats <- as.data.frame(t(stats$stats)) %>%
  rownames_to_column("Indice") %>%
  mutate(across(where(is.numeric), ~ round(.x, 4)))

kable(df_stats,
      col.names = c("Indice", "Valeur"),
      caption   = "Indices de qualité du clustering") %>%
  kable_styling(bootstrap_options = c("striped", "hover", "condensed"),
                full_width = FALSE)
```

## Cohésion intra-cluster

```{r}
#| label: cohesion

diss_stats <- dissassoc(as.dist(distance.matrix), df_wide$cluster)

df_diss <- as.data.frame(diss_stats$stats) %>%
  rownames_to_column("Cluster") %>%
  mutate(across(where(is.numeric), ~ round(.x, 3)))

kable(df_diss,
      caption = "Distance moyenne au centre par cluster") %>%
  kable_styling(bootstrap_options = c("striped", "hover", "condensed"),
                full_width = FALSE)
```

## Stabilité par bootstrap

Un score de Jaccard **> 0.75** indique un cluster très stable (Hennig, 2007).

```{r}
#| label: stabilite

stability <- clusterboot(
  as.dist(distance.matrix),
  B             = 50,
  bootmethod    = "boot",
  clustermethod = hclustCBI,
  method        = "ward.D2",
  k             = k_final
)

data.frame(
  Cluster      = paste("Cluster", 1:k_final),
  Jaccard_moyen = round(stability$bootmean, 3),
  Stabilite    = ifelse(stability$bootmean > 0.75, "✔ Stable", "⚠ Instable")
) %>%
  kable(caption = "Stabilité bootstrap (50 répétitions)") %>%
  kable_styling(bootstrap_options = c("striped", "hover", "condensed"),
                full_width = FALSE) %>%
  column_spec(3, bold = TRUE,
              color = ifelse(stability$bootmean > 0.75, "darkgreen", "firebrick"))
```

---

# Visualisation

## Projection UMAP 3D

```{r}
#| label: umap-3d
#| fig-cap: "Projection UMAP 3D des distances OM — colorée par cluster"

set.seed(42)
umap_visu_3d <- umap(
  as.matrix(distance.matrix),
  config = modifyList(umap.defaults, list(
    input        = "dist",
    n_components = 3,
    n_neighbors  = 15,
    min_dist     = 0.1,
    random_state = 42
  ))
)

df_visu_3d <- data.frame(
  UMAP1   = umap_visu_3d$layout[, 1],
  UMAP2   = umap_visu_3d$layout[, 2],
  UMAP3   = umap_visu_3d$layout[, 3],
  Cluster = df_wide$cluster,
  Patient = df_wide$NUM_ENQ
)

plot_ly(df_visu_3d,
        x = ~UMAP1, y = ~UMAP2, z = ~UMAP3,
        color  = ~Cluster,
        colors = "Set1",
        type   = "scatter3d",
        mode   = "markers",
        marker = list(size = 3, opacity = 0.7),
        text   = ~paste("Patient :", Patient)) %>%
  layout(
    title = list(text = paste0("UMAP 3D — distance OM (k = ", k_final, ")"), x = 0.05),
    scene = list(
      xaxis = list(title = "UMAP 1"),
      yaxis = list(title = "UMAP 2"),
      zaxis = list(title = "UMAP 3")
    ),
    legend = list(title = list(text = "Cluster"))
  )
```

## Séquences fréquentes par cluster

```{r}
#| label: seqplots
#| fig-height: 5
#| results: asis

# Personnalisation des couleurs pour F et R
mon_alphabet <- alphabet(seq.ic)
ma_palette   <- cpal(seq.ic)
names(ma_palette) <- mon_alphabet
ma_palette["F"] <- "firebrick"
ma_palette["R"] <- "royalblue"
cpal(seq.ic) <- as.vector(ma_palette)

for (cl in levels(df_wide$cluster)) {
  idx  <- which(df_wide$cluster == cl)
  n_cl <- length(idx)

  cat(paste0("\n### ", cl, " (n = ", n_cl, ")\n\n"))

  layout(matrix(1:2, 2), heights = c(0.75, 0.25))
  par(mar = c(4, 4, 3, 1))
  seqfplot(
    seq.ic[idx, ],
    title       = paste0(cl, " — 30 séquences les plus fréquentes"),
    xlab        = "Semaines depuis 1ère hospit. cardiaque",
    idxs        = 1:30,
    border      = NA,
    with.legend = FALSE
  )
  par(mar = c(0, 0, 0, 0))
  plot.new()
  legend("center",
         legend = attr(seq.ic, "labels"),
         fill   = attr(seq.ic, "cpal"),
         ncol   = 5, cex = 0.8, bty = "n",
         title  = "États")
}
```

---

# Description des clusters

```{r}
#| label: description-socio

vars_patient <- df %>%
  group_by(NUM_ENQ) %>%
  summarise(
    annee_naissance = first(na.omit(BEN_NAI_ANN)),
    sexe            = first(na.omit(BEN_SEX_COD)),
    cout_total      = sum(PRS_PAI_MNT, na.rm = TRUE),
    .groups         = "drop"
  )

df_desc <- df_wide %>%
  select(NUM_ENQ, cluster) %>%
  inner_join(vars_patient, by = "NUM_ENQ") %>%
  group_by(cluster) %>%
  summarise(
    N               = n(),
    `Âge moyen (an)`      = round(mean(annee_naissance, na.rm = TRUE), 1),
    `Âge (ET)`            = round(sd(annee_naissance, na.rm = TRUE), 1),
    `% Femmes`            = round(mean(sexe == 2, na.rm = TRUE) * 100, 1),
    `Coût médian (€)`     = round(median(cout_total, na.rm = TRUE), 0),
    `Q1 coût (€)`         = round(quantile(cout_total, 0.25, na.rm = TRUE), 0),
    `Q3 coût (€)`         = round(quantile(cout_total, 0.75, na.rm = TRUE), 0),
    .groups = "drop"
  )

kable(df_desc,
      caption = "Description socio-démographique et économique par cluster") %>%
  kable_styling(bootstrap_options = c("striped", "hover", "condensed"),
                full_width = TRUE) %>%
  column_spec(1, bold = TRUE)
```

---

::: {.callout-tip collapse="true"}
## Informations techniques

- **Distance** : Optimal Matching (OM) avec coûts TRATE  
- **Algorithme** : Classification hiérarchique Ward.D2  
- **Nombre de clusters** : `r k_final`  
- **Horizon de suivi** : 52 semaines (S0–S51) depuis la 1ère hospitalisation cardiaque  
- **Logiciels** : R `r R.version$major`.`r R.version$minor`, TraMineR, WeightedCluster, fpc, umap, plotly
:::
